臺灣苗栗地方法院民事簡易判決　　　　　　 93年度苗簡字第107號
原　　　告　丙○○
訴訟代理人　陳萬發律師
複代理人　　乙○○
　　　　　　　　　　　　樓
被　　　告　丁○○
　　　　　　　　　　　　6樓
訴訟代理人　曾肇昌律師
複代理人　　甲○○
上列當事人間請求給付票款事件，本院於民國94年5 月3 日言詞
辯論終結，判決如下：
    主      文
原告之訴及假執行之聲請均駁回。
訴訟費用由原告負擔。
    事實及理由
一、原告未於最後言詞辯論期日到場，核無民事訴訟法第386 條
    所列各款情形，爰依被告聲請，由其一造辯論而為判決，合
    先敘明。
二、原告主張：
（一）被告係原告之弟，被告因將兄弟合資所購買位於「台北縣
      中和市○○街226 巷9 之4 號5 樓」房地（下稱系爭房地
      ）變賣，但卻未將款項交付予原告而私吞入己，經原告獲
      知而向被告追討此債務，被告自知理虧而願意清償所欠，
      於民國92年4 月8 日，被告簽發如附表所示面額均新台幣
      （下同）200 萬元之本票3 紙（下稱系爭本票），交予原
      告作為欠款之憑證，並約定於該3 紙本票之到期日欄所簽
      發之「92.05.08」、「92.06.08」、「92.07.08」，作為
      各欠款憑證之最後還款期限，惟清償期限屆至，被告並未
      還款，爰依給付票款及清償債務之法律關係請求被告清償
      其已承諾親簽之系爭本票600 萬元欠款（系爭借款），並
      加計自約定清償期限屆至翌日起算之法定遲延利息等語。
      並聲明（一）被告應給付原告600 萬元，及其中200 萬元
      自92年5 月9 日起，其中200 萬元自92年6 月9 日起，其
      餘200 萬元自92年7 月9 日起，均算至清償日止，按年息
      5 ％計算之利息。（二）願供擔保，請准宣告假執行。
（二）對被告抗辯之陳述：
   (1) 原告係請求被告清償債務，蓋原告係基於被告承諾清償欠
      款所簽發系爭本票作為欠款之憑證，系爭本票係被告承認
      欠款所簽發而交予原告收執之債權證明文件，既是本票，
      亦是欠債之債權證明文件，故原告以清償債務為請求，與
      純以票據法為請求，容有不同。被告單以票據法為抗辯，
      自屬無理由。
   (2) 被告因不法變賣房地在先，遂於91年4 月8 日，原告偕子
      蕭博峰2 人至位於「苗栗縣頭份鎮○○里○○鄰○○街81號
      6 樓」之被告家中，與被告商議如何歸還該系爭變賣屋地
      款時，經雙方議妥，被告同意清償600 萬元，遂由被告簽
      發系爭本票交付原告收執，作為被告應清償欠款之憑證，
      當日並無被告所指之受到脅迫之情形。
   (3) 被告因簽發系爭本票後後悔，於事隔一段期間後，對原告
      提出刑事妨害自由之告訴，謊稱系爭本票係受原告及其子
      與不明男子2 人共同強制脅迫云云，實則此為被告意圖卸
      責之詞。
三、被告則以：原告所持票據係原告及其蕭博峰與不知名之男子
    2 人於91年4 月8 月下午5 時許，以強暴脅迫手段，迫使被
    告簽名，按指印，被告遂於91年5 月20日以苗栗縣頭份郵局
    第150 號存證信函撤銷該意思表示。此觀被告之被迫簽名非
    在出票人欄，而在受票人欄，且
    被告對原告提起告訴，經臺灣苗栗地方法院檢察署檢察官提
    起公訴，並繫屬於本院93年易字第589 號，故原告以惡意取
    得票據，依法自不得享有票據上之權利。被告並未欠原告
    600 萬元之款項，自無開立600 萬元本票交付原告之理，如
    原告真有對被告有600 萬元之欠款，自可直接以其他債權債
    務之事由而為請求，殊無強迫被告於本票上簽於受票人欄之
    理，故原告徒憑該惡意取得之本票而為請求給付票款，自有
    不合。且原告主張其曾合資購買坐落於台北縣中和市○○街
    226 巷9 之4 號5 樓房屋，則原告應先就其合購屋之事實負
    舉證責仕，又其出資係多少應負舉證責任，茲因原告始終無
    法舉證其出資款多少，自難任行請求返還出資款。且系爭房
    地之出售，充其量，僅有300 餘萬元，原告憑何主張，又如
    何計算出600 萬元係其出資所得，又原告既認其非請求給付
    票款，而係請求清償債務，而屬房屋合資款之返還，則原告
    徒以有爭議被迫開立之本票，持為其主張有600 萬元出資款
    之憑據，顯係顛倒是非，無法證明原告當初出資購買房屋之
    憑據等語，並聲明駁回原告之訴。
四、兩造不爭執之事實：
    (一)原告與被告係兄弟關係，且原告持有被告所簽發如附表所
      示之系爭本票3 紙，本票金額合計600 萬元。
    (二)被告稱係受脅迫而簽發系爭本票，原告因此經臺灣苗栗地
      方法院檢察署檢察官以91年度偵字第4129號提起公訴，並
      繫屬於本院刑事庭93年度易字第589號審理中。
五、得心證之理由：
本件兩造所爭執之處，應在於：
（一）系爭本票之600萬債權是否存在？
    (1)按民事訴訟如係由原告主張權利者，應先由原告負舉證之
      責，若原告先不能舉證，以證實自己主張之事實為真實，
      則被告就其抗辯事實即令不能舉證，或其所舉證據尚有疵
      累，亦應駁回原告之請求，最高法院17年上字第917 號著
      有判例可參；復按票據執票人自認其執有票據之原因為消
      費借貸時，對其已交付借款事實，應負舉證責任。本件上
      訴人主張系爭本票七張之債權（借款）不實在，提起本件
      訴訟，請求確認被上訴人之系爭本票債權不存在，被上訴
      人既自認系爭本票係上訴人向伊借款所簽發，自應就借款
      已交付之利己事實負舉證責任，最高法院76年度台上字第
      15號著有裁判可參。是本件原告既主張系爭本票債權係本
      於清償欠款為請求，則原告即應就其有交付被告系爭本票
      債權之欠款負舉證責任。
    (2)原告主張系爭本票之債權原本係其出資與被告合購系爭房
      地，然為被告所否認，且原告亦未能舉證以實其說，原告
      空言與被告有600 萬元之債權存在，本院難為有利於原告
      之認定，又被告為原告之直接後手，自可以債權之原因關
      係為抗辯，而原告迄未能舉證其與被告有系爭600 萬債權
      存在或交付之事實，揆諸前揭說明，本院即應駁回原告之
      請求。
（二）被告有簽發系爭本票，是否即應給付系爭本票債權？
   (1) 原告主張其持有被告簽發之系爭本票，屆期後未獲被告兌
      現付款之事實，業據原告提出系爭本票為證且為被告所不
      爭執，固堪信為真實，惟查系爭本票債權，原告並未舉證
      其有交付之事實，故難為有利於原告之認定，業如前述，
      且縱兩造間確有金錢之糾葛，被告簽發系爭本票是否即應
      給付系爭本票債權？
   (2) 被告抗辯其係於91年4 月8 日受原告脅迫而簽發系爭支票
      之事實，亦經證人蘇清奇即被告所居住之大廈管理員於臺
      灣苗栗地方法院檢察署91年偵字第4129號案件中證稱：「
      （在91年4 月8 日下午，丁○○在該大廈與幾個人發生衝
      突之事，你有見到否？）我站在大廈樓下的水溝旁，丁○
      ○騎機車回家，剛好騎到我後邊停車，突然對面車上下來
      幾個人自我旁邊跑過去，我嚇一跳，他們幾個人是蕭先生
      的，後來他們說話很大聲，我好像聽到蕭（即被告）用客
      家話說哥哥你這樣作什麼，我認為是他們自己家裡兄弟的
      事，我便不管，然後他們幾個人便進去公寓。」「（你有
      無見到他們幾個人，去拿蕭（即被告）的鎖匙？）我沒印
      象，我印象中，蕭（即被告）騎的三陽125 機車，不知被
      幾個人跟著蕭（即被告）拿到對面水溝旁去放，且過去吵
      架，然後再回來原點門旁邊，便聽到蕭說，哥哥你這樣作
      什麼，後來他們便一起上樓」「（蕭和對方幾個人有無發
      生拉扯的情形？）對方的人一下車，有人就衝下來拉丁○
      ○的衣服」、「六樓的蕭先生被對方揍了一下，他衣服的
      東西掉在地下，蕭先生有蹲下去拿」等語屬實（見臺灣苗
      栗地方法院檢察署91年度偵字4129號92年6 月12日、93年
      9 月21日之訊問筆錄），復有證人即被告之子蕭凱文證述
      原告逼迫被告簽發系爭本票之情形（見臺灣苗栗地方法院
      檢察署91年度偵字4129號93年9 月21日之訊問筆錄），被
      告稱其係受原告脅迫而簽發系爭本票已堪信為真實。參諸
      系爭本票上被告之簽名係簽於「執票人欄」及
      書寫有誤，顯於簽發當時被告未經熟慮草率為之，是被告
      辯稱91年4 月8 日當天係因原告率眾脅迫被告簽發系爭本
      票即與社會常情無違，益徵被告抗辯受脅迫簽發系爭本票
      之事實，堪可採信。
   (3) 按「因被詐欺或脅迫而為意思表示者，表意人得撤銷其意
      思表示」、前條之撤銷，應於發見詐欺或脅迫終止後，一
      年內為之」，民法第92條第1 項前段、第93條定有明文。
      查原告係於91年4 月8 日以脅迫之方式，使被告為簽發系
      爭支票之意思表示，而取得該支票，已如前述，且被告爰
      於91年5 月20日寄發存證信函予原告為撤銷發票之意思表
      示，故係於受脅迫後1 年內為之，有該存證信函影本附卷
      可稽，揆諸前揭說明，本件被告於法定期間內撤銷脅迫而
      為簽發系爭本票之意思表示，洵屬適法。
（三）綜上所述，本件被告簽發系爭本票交付原告之意思表示，
      係受脅迫而為，被告現已合法撤銷該意思表示，原發票行
      為即不復存在，且原告亦未能舉證系爭本票債權有交付或
      存在之事實，被告自不負給付票款之責。從而，原告依清
      償欠款及票據法律關係，請求被告給付欠款及票款600 萬
      元，及法定利息，為無理由，應予駁回。
（四）原告之訴既經駁回，其假執行之聲請已失所附麗，應併駁
      回之。
六、本件事證己臻明確，兩造其餘主張及攻擊防禦方法，核與判
    決結果不生影響，爰不另一一論述。
七、結論：原告之訴為無理由，依民事訴訟法第436 條第2 項、
    第78條、第385條第1項前段，判決如主文。
中　　華　　民　　國　　94　　年　　5 　　月　　13　　日
                  民事庭法　官　林靜雯
以上正本係照原本作成
如對本判決上訴，須於判決送達後20日內向本院提出上訴狀
中　　華　　民　　國　　94　　年　　5 　　月　　13　　日
                        書記官　劉碧雯
附表：
┌──────────────────────────────────────────┐
│本票附表                                  　　　　    　　　  93年度苗簡字第107號   │
├──┬─────────┬──────┬───────┬──────┬───────┤
│編號│   發   票   人   │ 發 票 日   │ 票 面 金 額  │　本票號碼  │  到  期　日  │
│    │　　　  　        │　　　　　　│ ( 新 臺 幣)  │　 　　　　 │              │
├──┼─────────┼──────┼───────┼──────┼───────┤
│ 1  │丁○○            │91年4月8日  │ 2,000,000元  │ CH024927   │ 91年5月8日   │
│　  │                  │　　　　　　│　　　　  　  │　　　　　　│              │
├──┼─────────┼──────┼───────┼──────┼───────┤
│ 2  │丁○○            │91年4月8日  │ 2,000,000元  │ CH024928   │ 91年6月8日   │
│　  │                  │　　　　　　│　　　　  　  │　　　　　　│              │
├──┼─────────┼──────┼───────┼──────┼───────┤
│ 3  │丁○○            │91年4月8日  │ 2,000,000元  │ CH024929   │ 91年7月8日   │
│　  │                  │　　　　　　│　　　　  　  │　　　　　　│              │
├──┴─────────┴──────┴───────┴──────┴───────┤
│共計：6,000,000元                                                                   │
└──────────────────────────────────────────┘
